---
title: "La paradoja de San Petersburgo"
output: 
  prettydoc::html_pretty:
    theme: leonids
    highlight: github
    toc: true
---

```{r replicabilidad, include=FALSE}
set.seed(938475)
```

La paradoja de San Petersburgo es un ejemplo de problema en el que falla el método de Montecarlo (la paradoja es llamada así debido a que el matemático Daniel Bernoulli publicó en 1738 el primer análisis y propuesta de solución del problema en las Actas de la Academia de Ciencias de San Petersburgo).

Consideremos el siguiente juego de azar:

1. Se le pide al jugador que apueste una cierta cantidad de dinero \( C \).
2. Se lanza una y otra vez una moneda no trucada hasta que sale cara.
3. El jugador recibe \( 2^{x} \)€, donde \( x \) es la tirada en la que ha salido cara por primera vez.

¿Hasta qué cantidad de dinero debería el jugador estar dispuesto a apostar para jugar a este juego? Teniendo en cuenta que la ganancia del jugador es \( G = 2^{x} - C \), para tratar de responder a esta pregunta usaremos el método de Montecarlo para estimar \( \mu = \mathbb{E}[2^{X + 1}] \), donde \( X \) representa el número de cruces antes de la primera cara y, por tanto, \( X \sim \mathrm{Geom}\bigl(\frac{1}{2}\bigr) \).

```{r estimacion-ganancia}
estimacion_Montecarlo <- function() {
  n <- 1e5
  valores <- replicate(n, {
    x <- rgeom(1, prob = 1 / 2) + 1
    2^x
  })
  estimacion <- mean(valores)
  probabilidad_cobertura <- 0.95
  alfa <- 1 - probabilidad_cobertura
  percentil <- qnorm(1 - alfa / 2)
  error_estandar <- sqrt(var(valores) / n)
  intervalo_confianza <- estimacion + c(-1, 1) * error_estandar * percentil
  list(
    Estimacion = estimacion,
    Intervalo = intervalo_confianza,
    Longitud = diff(intervalo_confianza)
  )
}
```

Desafortunadamente, podemos comprobar que cada vez que apliquemos el método obtenemos una estimación totalmente distinta.

```{r aplicaciones-metodo-Montecarlo}
estimacion_Montecarlo()
estimacion_Montecarlo()
estimacion_Montecarlo()
```

Los resultados obtenidos son consecuencia de que el problema tiene esperanza (y, por tanto, varianza) infinita.
\begin{equation*}
  \mu
  = \mathbb{E}[2^{X + 1}]
  = \sum_{x = 0}^{\infty} 2^{x + 1} \mathbb{P}(X = x)
  = \sum_{x = 0}^{\infty} 2^{x + 1} 2^{-(x + 1)}
  = \infty
\end{equation*}

La paradoja es entonces que, a pesar de que la ganancia esperada del jugador es mayor que la cantidad exigida para entrar en el juego, y por lo tanto se debería aceptar sea cual sea esa cantidad, una persona racional no estaría dispuesta a jugar si la apuesta inicial es excesiva.

En efecto, asumiendo que \( C \) es una potencia de \( 2 \), se tiene que:
\begin{equation*}
  \mathbb{P}(G > 0)
  = \mathbb{P}(X \geq \log_{2} C)
  = \sum_{x = \log_{2} C}^{\infty} \mathbb{P}(X = x)
  = \sum_{x = \log_{2} C}^{\infty} 2^{-(x + 1)}
  = \frac{1}{C}
\end{equation*}
por lo que la probabilidad de obtener una ganancia positiva disminuye a medida que aumenta la apuesta inicial, a pesar de que la ganancia esperada es infinita.

Un síntoma de que la esperanza a estimar es infinita se observa en el siguiente gráfico, que muestra la evolución de \( \hat{\mu}_{n} \) con respecto a \( n \).

```{r grafico-evolucion-estimacion-1, echo=FALSE}
library(ggplot2)

n <- 1e5
valores <- replicate(n, {
  x <- rgeom(1, prob = 1 / 2) + 1
  2^x
})
ggplot(
  data.frame(x = 1:n, y = cumsum(valores) / (1:n)),
  aes(x = x, y = y)
) +
  geom_line() +
  labs(
    x = expression(italic(n)),
    y = expression(hat(mu)[italic(n)])
  )
```

Aquí la esperanza es infinita.


Los «saltos» que aparecen en el gráfico se producen cada vez que \( 2^{x_{n} + 1} \) es suficientemente grande y deben aparecer de forma continuada, ya que la ley fuerte de los grandes números sigue asegurando que \( \mathbb{P}(\hat{\mu}_{n} \rightarrow \infty) = 1 \). Sin embargo, puesto que todos los valores aleatorios \( x_{i} \) son finitos, \( \hat{\mu}_{n} \) es siempre finito. Por tanto, no es posible esperar a que \( \hat{\mu}_{n} = \infty \) y entonces declarar que \( \mu = \infty \).

Si modificamos el problema de tal forma que al jugador se le entreguen \( x \)€ cuando la primera cara se obtiene en la \( x \)-ésima tirada, entonces
\begin{equation*}
  \mu
  = \mathbb{E}[X + 1]
  = \sum_{x = 0}^{\infty} (x + 1) \mathbb{P}(X = x)
  = \sum_{x = 0}^{\infty} (x + 1) 2^{-(x + 1)}
  = 2
\end{equation*}
y se tiene el siguiente gráfico de la evolución de \( \hat{\mu}_{n} \) con respecto a \( n \), en el que no aparecen esos «saltos».

```{r grafico-evolucion-estimacion-2, echo=FALSE}
library(ggplot2)

n <- 1e5
valores <- replicate(n, {
  x <- rgeom(1, prob = 1 / 2) + 1
  x
})
ggplot(
  data.frame(x = 1:n, y = cumsum(valores) / (1:n)),
  aes(x = x, y = y)
) +
  geom_line() +
  labs(
    x = expression(italic(n)),
    y = expression(hat(mu)[italic(n)])
  )
```


Aquí la esperanza es finita.



No obstante, esimportante entender que gráficos como los anteriores únicamente proporcionan intuiciones acerca de si el valor de la esperanza es finito o infinito. Solo un razonamiento matemático formal puede proporcionar una respuesta conclusiva.
